臺灣板橋地方法院民事判決　八十九年度訴字第七九號
　　原　　　告　葉福仁
　　送達代收人　甲○○
　　被　　　告　丙○○
　　　　　　　　乙○○
右當事人間請求拆屋還地事件，本院判決如左：
    主      文
原告之訴及其假執行之聲請均駁回。
訴訟費用由原告負擔。
    事      實
壹、原告方面：
一、聲明：
（一）被告丙○○應自坐落台北縣三重市○○段一一四二地號土地上之鐵皮屋騰空遷
      出（位置如附圖：八十九年十二月六日土地複丈成果圖編號Ａ部份），並將該
      鐵皮屋及其基地（如土地複丈成果圖編號Ａ部份所示面積一一三、七四平方公
      尺）交還予原告。
（二）被告乙○○應自坐落台北縣三重市○○段一一四二地號土地上之鐵皮屋騰空遷
      出（位置如附圖：前開土地複丈成果圖編號Ｂ部份），並將該鐵皮屋及其基地
      （如土地複丈成果圖編號Ｂ部份所示面積一九、二六平方公尺）交還予原告。
（三）原告願供擔保請宣告假執行。
二、陳述：
（一）被告等無權占用系爭土地及其上鐵皮屋：
      緣坐落台北縣三重市○○段一一四二地號土地為原告所有，有土地登記謄本為
      證（見起訴狀原證一），原告並在該土地上搭建鐵皮屋（見起訴狀原證二），
      遭被告等無權占用該鐵皮屋及其坐落之土地，被告丙○○占用作堆放鋁窗模具
      使用，經本院囑託三重地政事務所於八十九年十二月六日測量，被告占用之位
      置如附圖：複丈成果圖編號Ａ部份所示，面積一一三、七四平方公尺。被告乙
      ○○占用作開設美容院使用，占用之位置如上開複丈成果圖編號Ｂ部份所示，
      面積十九、二六平方公尺。被告等既無權占用系爭土地及其上鐵皮屋，自應騰
      空返還原告。
（二）兩造之祖母葉陳時將其所有不動產作如左分配：
　１、仁愛段一一四一地號土地重測前為溪尾小段二○︱三六地號，土地所有權人係
　　　葉陳時，葉陳時於六十三年四月二十日將該土地分配給丙○○，遲至六十九年
　　　六月十日才過戶給丙○○，有台北縣土地登記總簿及台灣省台北縣土地登記簿
　　　為證，葉陳時又於六十三年六月七日將坐落上開土地之建物（建號三二七一，
      門牌：仁愛段二四五巷四號）分配給丙○○，遲至六十九年十一月二十五日才
      過戶給丙○○，有建築改良物登記簿為證，將仁愛段一一二七地號土地於七十
      六年一月九日分配給徐福興，七十六年二月二十日過戶登記，其地上建物（建
      號：一四三一，門牌：仁愛街二四五巷三十二號）原登記在原告名下，於七十
      六年二月二十日分配登記給徐福興；並將仁義段一七四七地號土地及仁愛段一
      一○五地號土地於七十六年間出售所得價金八百多萬元歸被告丙○○及徐福興
      分得，原告並未分得該價金。
  ２、將仁愛段一一二八地號土地及地上建物（建號：一四三二，門牌：仁愛街二四
      五巷三十號）、仁愛段一一○六地號土地（地目：田，面積六十五平方公尺）
      、仁愛段一一○七地號土地（地目：田，面積九十七平方公尺）及仁愛段一一
      四二地號土地（即系爭土地）分給原告取得，因仁愛段一一○六、一一○七地
      號土地係田地，面積小，乃併同仁義段一一七四地號土地及仁愛段一一○五地
      號土地出售，一一○六及一一○七地號土地售得價金一百多萬元歸原告取得。
（三）系爭土地係兩造之祖母葉陳時贈與原告，絕無被告所稱：贈與附有該土地由原
      告、被告及徐福興共同使用，權利均分等負擔情事：
  １、如前述，系爭土地係兩造之祖母葉陳時分配其財產，於七十年十一月四日贈與
      原告，歸原告單獨所有，絕無贈與附有該土地由兩造及徐福興共有使用、權利
      均分等負擔情事。蓋倘兩造之祖母欲將系爭土地由兩造及徐福興均分，衡諸事
      理，應逕行將系爭土地登記為兩造及徐福興共有。
  ２、被告提出兩造父親葉徐秋亭出具之證明書主張稱：七十年間，兩造之祖母葉陳
      時因被告在服役，徐福興尚未成年，乃將系爭土地，以贈與原因，暫時登記予
      原告，兩造之祖母於贈與時，曾言明系爭土地應由三兄弟共同使用，並於徐福
      興成年時，由三兄弟共同均分權利云云，惟就一般而言，縱令被告在服役，徐
      福興尚未成年，乃非不得登記為土地所有權人，查徐福興係五十六年三月十日
      出生，於七十六年二月二十日，尚未成年，惟仍由兩造祖母於七十六年二月二
      十日將仁愛段一一二七地號土地及地上物分配登記給當時尚未成年之徐福興，
      又查被告丙○○四十七年九月三十日出生，於六十七年四月二十日，尚未成年
      ，惟仍由兩造祖母於六十三年四月二十日將仁愛段一一四一地號土地分配給丙
      ○○。由此可證，被告提出兩造父親葉徐秋亭出具之證明書內容，有悖事理。
      且據兩造父親葉徐秋亭稱：「證明書之內容，不是我寫的，是丙○○先寫好，
      再拿給我簽名按指印，我不知其內容」等語。準此，該份證明書顯係被告片面
      之詞，不堪採信。
（四）原告與被告係交換使用，係依租賃契約之法律關係，租賃契約之當事人即為原
      、被告雙方，因當初雙方約定被告丙○○所有三重市○○街二四五巷四號一樓
      房屋供原告使用，原告所有系爭鐵皮屋則供被告夫妻二人使用，八十八年六月
      二十九日被告要求原告搬離三重市○○街二四五巷四號一樓房屋，雙方之租賃
      契約即告終止，租賃契約既已終止，原告依民法第六百七十六條，請求被告二
      人遷出系爭鐵皮屋。
（五）被告準備書（一）狀主張之事項，與實情不符：
  １、查兩造之祖母葉陳時於於六十三年四月二十日將仁愛段一一四一地號土地分配
      給丙○○，六十九年六月十日過戶登記，又於六十三年六月七日將仁愛段一一
      四一地號土地上建物（建號：三二七一，門牌：仁愛街二四五巷四號）分配給
      丙○○，六十九年十一月二十五日登記給被告丙○○，被告主張稱：「七十年
      間，因祖母身體健康不佳，因此乃將葉家之全部財務轉由原告負責掌控處理，
      當時兄弟間並未分析家產，亦未分爨，而是一個家庭內同財共居於三重市○○
      街二四五巷四號」云云，顯與實情不符，此其一。
  ２、查被告丙○○係四十七年九月三十日出生，七十一年十二月間，年紀才二十四
      歲，剛服完兵役不久，並無工作，尚未從事玻璃門窗加工業，被告主張稱：「
      七十一年十二月間，因原告與被告丙○○共同創業，從事玻璃門窗的加工，因
      此乃以家庭的金錢，共同於緊臨住家左側空地上，僱工搭建系爭鐵皮屋作為玻
      璃門窗的加工場所」云云，與事實不符，此其二。
  ３、系爭鐵皮屋係原告出資搭建之未登記定著物，原告為所有權人，如何使用，概
      由原告決定，兩造之祖母對鐵皮屋如何使用並未介入，亦無權介入，被告主張
      ：「七十七年間，被告丙○○、乙○○結婚後，因被告乙○○有女子美容美髮
      專長，因此祖母乃要求兄弟二人於鐵皮屋左後方另間隔一室，供乙○○從事女
      子美容美髮之工作室云云」，有違事理，此其三。
  ４、如前述，三重市○○街二四五巷三十號房屋係兩造祖母於六十二年九月十一日
      分配登記給原告，而同巷三十二號房屋係兩造祖母於七十六年二月二十日分配
      登記給徐福興，分別由原告及徐福興處分、使用及收益，嗣於八十五年四月十
      六日，徐福興因缺錢將三十二號房屋出售過戶給原告，由原告取得三十二號房
      屋之使用、收益及處分權，且原告長期居住於三十號房屋，並無居住於四號房
      屋（被告丙○○所有）。被告主張稱：「八十八年六月間，葉福仁與丙○○因
      三重市○○街二四五巷三十號及同巷三十二號（均為一至三樓）房屋出租所得
      租金，長期為葉福仁占為己有，未入公帳，而爆發嚴重口角，因此原告葉福仁
      乃自四號房屋遷出，而移入三十號居住云云」，與實情不符，此其四。
（六）被告主張伊占用系爭土地及其上鐵皮屋有正當權源之事實應負舉證責任：
  １、按「以無權占有為原因，請求返還土地者，占有人對土地所有權存在之事實無
      爭執，而僅以非無權占有為抗辯者，土地所有權人對其土地被無權占有之事實
      無舉證責任，占有人自應就其取得占有係有正當權源之事實證明之。本件系爭
      土地為上訴人所有，有土地登記簿謄本及所有權影本在卷可稽，並為兩造所不
      爭執，則被上訴人自應就占有系爭土地之合法權源負舉證之責，上訴人無須舉
      證證明其為無權占有，乃原審竟謂上訴人對被上訴人以無權占有訴請返還土地
      ，未據舉證云云，其舉證責任之分配顯有違誤」。最高法院著有八十五年度台
      上字第一一二○號判決，又按「以無權占有為原因，請求返還所有物之訴，苟
      被告對於原告就其物有所有權之事實，已無爭執，而僅以非無權占有為抗辯者
      ，原告於被告無權占有之事實，不負證責任。被告應就其抗辯有如何權源占有
      之事實證明之。如不能證明，應認原告之請求為正當」。最高法院著有七十三
      年度台上字第二五一六號判決。
  ２、系爭土地為原告所有，有土地登記謄本可稽，並為被告所不爭執，被告主張伊
      非無權占用系爭土地之事實，依前開判決所示，被告應負舉證責任。至系爭鐵
      皮屋系原告出資搭建於系爭土地上之末登記定著物，該鐵皮屋既係搭建於原告
      所有系爭土地上，依常理，自屬原告所有，被告主張渠等有占用之正當權源事
      實，參照前開判決，亦應負舉證責任。
三、證據：台北縣土地登記總簿及台北縣土地登記簿各一件、建號三二七一建築改良
    物登記簿一件、鐵皮屋照片一件、台北縣三重市○○段一一二七地號土地登記簿
    謄本一件、台北縣三重市○○段一一二八地號土地登記簿謄本一件，建號一四三
    二建築改良物登記簿謄本、台北縣三重市○○段一一○六、一一○七地號土地登
    記簿謄本各一件、戶籍謄本一件、戶口名簿一件、最高法院八十五年台上字一一
    二○號判決書影本一件、最高法院七十二年台上字第二五一六號判決影本一件為
    證，並聲請訊問證人葉徐秋亭。
貳、被告方面：
一、聲明：
（一）原告之訴及其假執行之聲請均駁回。
（二）如受不利益之判決，被告願供擔保，請准免為假執行。
二、陳述：
（一）按被告乙○○為被告丙○○之配偶，而被告丙○○與原告葉福仁及第三人徐福
      興為兄弟。七十年間，原、被告之祖母葉陳時因年歲漸高，而當時因被告在服
      役，徐福興尚未成年，乃將名下所有座落三重市○○段一一０七地號及同段一
      一四二地號（系爭土地）兩筆土地，以贈與之原因，暫時登記予原告，且祖母
      葉陳時於贈與時，曾言明上開二筆土地，應由三兄弟共同使用，並於徐福興成
      年時，由三兄弟共同均分權利。由此可知，葉陳時在贈與上開二筆土地予被告
      時，係附有負擔之贈與，其所附之負擔為上開二筆土地應由被告、原告及徐福
      興共同使用，且因該二筆土地所生權利由原、被告及徐福興三人均分。七十五
      年間，上開土地中之三重市○○路一一０七地號，與祖母葉陳時名下另二筆土
      地（即三重市○○段一七四七地號及三重市○○段一一０五地號）併同出售與
      他人時，所得價款計一千一百萬元，除酌留三百萬元供祖母葉陳時養老支用外
      ，並各酌贈一百萬元予姐妹葉素蘭及楊徐素芬外，餘款六百萬元，乃由原、被
      告及徐福興三人平均分配。以上事實，有原、被告之父親葉徐秋亭出具之證明
      書可資為憑。由上開價款分配情形可證，祖母葉陳時於贈與仁愛段一一０七及
      同段一一四二號土地予原告，係附有負擔之贈與，否則，仁愛段一一０七號土
      地如原告得獨享權利，則該筆土地出售所得之價款應由原告單獨享有，不可能
      將所得之全部價款作如上之平均分配。按系爭土地之贈與契約既為附有負擔，
      則原告（受贈人）負有履行負擔之義務。再者，本件附負擔贈與契約之受益人
      為被告及第三人徐福興，且該贈與契約因為附有為被告及徐福興契約之約款，
      因此，被告自得直接請求原告履行該負擔。因此，原告自需忍受被告使用系爭
      土地。綜上所陳，被告係有權使用系爭土地，原告起訴謂被告無權占用系爭土
      地，請求被告返還系爭土地，其主張並無理由。
（二）因原告及被告丙○○之父親葉徐秋亭係招贅婚，因此葉徐秋亭從未負責家庭財
      務。早期，葉家之財務金錢係由祖母葉陳時掌控。及至七十年間，因祖母身體
      健康不佳，因此乃將葉家之全部財務轉由原告負責掌控處理，當時兄弟間並未
      分析家產，而是一個家庭內同財共居於三重市○○街二四五巷四號（一至三樓
      ）。七十一年十二月間，因原告與被告丙○○共同創業，從事玻璃門窗的加工
      ，因此乃以家庭的金錢，共同於緊臨住家左側空地上，僱工搭建系爭鐵皮屋作
      為玻璃門窗的加工場所。七十七年間，被告丙○○、乙○○結婚後，因被告乙
      ○○有女子美容美髮之專長，因此祖母乃要求兄弟二人於鐵皮屋左後方另間隔
      一室，供乙○○從事女子美容美髮之工作室。因系爭鐵皮屋，當初係以葉家共
      有之金錢僱工搭建，因此應屬葉福仁、丙○○、徐福興兄弟三人所共有。
（三）葉福仁、丙○○後來雖改從事鋁花格窗之加工業，惟二人仍共同使用系爭鐵皮
      屋作為加工場所。八十八年六月間，葉福仁與丙○○二人因三重市○○街二四
      五巷三十號及同巷三十二號（均為一至三樓）房屋出租所得租金，長期為葉福
      仁占為已有，未入公帳，而爆發嚴重口角，因此原告葉福仁乃自四號房屋遷出
      ，而移入三十號居住。且葉福仁亦自行自系爭鐵皮屋遷出，將其鋁窗加工改移
      至其三十號房屋一樓。基上所述，被告否認系爭鐵皮屋為原告單獨所有，且原
      告既共同使用系爭鐵皮屋至八十八年六月間，始自行遷出，原告若欲重新遷回
      共同使用，被告亦表示歡迎。被告丙○○既為共有人之一，而被告乙○○使用
      系爭鐵皮屋當初亦經全體家人同意，因此被告自非無權占用。因此原告訴請被
      告遷讓系爭鐵皮屋應無理由，謹請依法駁回原告之訴。
三、證據：提出土地及建築改良物登記簿謄本五件、證明書影本一偉，照片六件為證
    ，並聲請訊問證人徐福興。
、本院依職權至現場勘驗並囑託地政事務所製作複丈成果圖。
    理      由
一、原告起訴主張：坐落台北縣三重市○○段一一四二地號土地為原告所有，原告並
    在該土地上搭建鐵皮屋，被告二人無權占用系爭土地及其上之鐵皮屋，被告丙○
    ○占用附圖編號Ａ部份所示，面積一一三、七四平方公尺，用以堆放鋁窗模具使
    用。被告乙○○占用附圖編號Ｂ部份所示，面積十九、二六平方公尺，用以開設
    美容院。被告等既無權占用系爭土地及其上鐵皮屋，自應騰空返還原告等語。被
    告則以：被告乙○○為被告丙○○之配偶，而被告丙○○與原告葉福仁及第三人
    徐福興為兄弟。七十年間，原、被告之祖母葉陳時因年歲漸高，而當時因被告在
    服役，徐福興尚未成年，乃將名下所有座落三重市○○段一一０七地號及同段一
    一四二地號（系爭土地）兩筆土地，以贈與之原因，暫時登記予原告，且祖母葉
    陳時於贈與時，曾言明上開二筆土地，應由三兄弟共同使用，並於徐福興成年時
    ，由三兄弟共同均分權利。葉陳時贈與上開二筆土地予被告，係附有負擔之贈與
    ，其所附之負擔為上開二筆土地應由被告、原告及徐福興三人共同使用，且因該
    二筆土地所生權利由原、被告及徐福興三人均分。系爭土地之贈與契約既為附有
    負擔，則原告（受贈人）負有履行負擔之義務。又系爭土地附負擔贈與契約之受
    益人為被告及第三人徐福興，且該贈與契約因為附有為被告及徐福興契約之約款
    ，因此，被告自得直接請求原告履行該負擔，原告自需忍受被告使用系爭土地；
    另系爭鐵皮屋並非原告個人之財產所搭建，而係於七十一年間以葉家財產所搭建
    ，原告並持被告丙○○所有台北縣三重市○○段一一四一號土地及其上建物，向
    銀行辦理抵押貸款，以處理家務，只因原告為長兄，由原告覓工搭建，系爭鐵皮
    屋為葉家三兄弟所共有，被告自有權使用系爭土地，原告起訴謂被告無權占用系
    爭土地，請求被告返還系爭土地，其主張並無理由等語，資為抗辯。
二、原告主張附件所示土地登記所有人為原告，其上搭建鐵皮屋，目前被告二人占用
    該系爭土地及其上之鐵皮屋，被告丙○○占用附圖編號Ａ部分所示土地，以堆放
    鋁窗等模具，面積一一三、七四平方公尺；被告乙○○占用附圖編號Ｂ部份所示
    土地，作為開設美容院使用，面積十九、二六平方公尺等事實，有土地登記簿謄
    本附卷可稽，復經本院會同地政事務所人員至現場勘驗無訛，製有勘驗筆錄及土
    地複丈成果圖在卷可參，並為被告所不爭執，僅辯稱：「係附有負擔之贈與等語
    」。原告此部分之主張，與真實相符而可採信。
三、按依土地法所為之登記，有絕對效力。土地法第四十三條定有明文。次按以無權
    占有為原因，請求返還土地者，占有人對土地所有權存在之事實無爭執，而僅以
    非無權占有為抗辯者，土地所有權人對其土地被無權占有之事實無舉證責任，占
    有人自應就其取得占有係有正當權源之事實證明之（最高法院八十五年度台上第
    一二二０號判決參照）。本件依原告所提之土地登記簿謄本所載，原告之祖母葉
    陳時於七十年十一月四日以贈與為原因，移轉登記附件所示土地與原告，有土地
    登記簿謄本附卷可稽。而登記與占有同為物權公示方法之一，民法就占有既於第
    九百四十三條設有權利推定之效力，則依基本上相同者，應為相同處理之法理，
    自應類推占有之規定，認為不動產物權，經依法登記者，推定權利人適法有此權
    利（民法物權編修正草案第七百五十九之一第一項則將明文規定）。原告既為登
    記簿上之名義人，即推定為實體法上之權利人。雖被告辯稱係附有負擔之贈與，
    並舉同地段一一０五、一一０七及仁義段一七四七號土地出售後，平均分配財產
    之例，而認應由原、被告丙○○及其胞弟徐福興三人共同使用，並提出八十九年
    一月二十六日兩造父親葉徐秋亭之證明書為證。然證人即兩造之父親葉徐秋亭證
    稱：「（指證明書）丙○○拿給我的簽名的，內容說什麼我並不清楚」等語（見
    九十一年十月五日言詞辯論筆錄）。故尚難以被告所提之證明書，即認附件所示
    土地應由原告、被告丙○○及胞弟徐福興三人共同使用，並均分權利。難認被告
    所主張就附件所示土地，於贈與之移轉登記時附有負擔，業已盡舉證責任。
四、又原告主張系爭鐵皮屋於七十一年間為其出資搭建，此為被告所否認，並辯稱：
    系爭鐵皮屋並非原告個人之財產所搭建，而係於七十一年間以葉家財產所搭建，
    原告並持被告丙○○所有台北縣三重市○○段一一四一號土地及其上建物，向銀
    行辦理抵押貸款，以處理家務，只因原告為長兄，由原告覓工搭建，系爭鐵皮屋
    為葉家三兄弟所共有等語，並提出被告丙○○之土地及建築改良物登記簿謄本為
    證。然證人即兩造之胞弟徐福興證稱：「我沒有做（玻璃），三重市○○街二四
    五巷四號一樓（按登記名義人為被告）放玻璃，鐵皮屋放鋁門窗，鐵皮屋是大哥
    做的（按指原告），因為他掌管家務，就由他出資」等語（見九十年四月二十四
    日言詞辯論筆錄）。又即兩造之父親葉徐秋亭證稱：「‧‧‧當時我的岳母（即
    葉陳時）當時還在，我的大兒子（即原告）叫別人去蓋的，錢是我大兒子支出的
    ，蓋這棟鐵皮屋是來當作生意場所的，我的二兒子也在做事‧‧‧」等語（見九
    十一年十月五日言詞辯論筆錄）。綜上，應認原告係系爭鐵皮屋之原始建築人，
    原始取得系爭鐵皮屋之所有權。雖原告於本院言詞辯論中自陳：「我奶奶要把系
    爭土地贈與給我，我拿我弟弟（按指被告）的房子去貸款，貸款金額拿去繳增值
    稅與贈與稅還有蓋鐵皮屋」（見九十一年三月一日言詞辯論筆錄）等語。惟此要
    屬原告與被告丙○○間另一債務關係之問題，不影響原告為該房屋之原始建築人
    ，而原始取得房屋所有權之事實。
五、原告既為系爭土地及其上鐵皮屋之所有權人，茲應探究者被告二人是否有權占有
    系爭房地：
    原告主張被告二人占用系爭鐵皮屋，係因交換使用，即依租賃契約之法律關係，
    租賃契約之當事人即為原、被告雙方，惟原告並未舉證證明，原告與被告間就土
    地之使用有互為租賃之合意，難認原告與被告二人有租賃關係存在。而依當初兩
    造祖母葉陳時在世時主持家務下，雙方約定被告丙○○所有三重市○○街二四五
    巷四號一樓房屋供原告使用，原告所有系爭鐵皮屋則供被告夫妻二人使用之情形
    ，原告並無法證明二者有互為對價關係之合意，應認係各別之使用借貸關係。而
    民法第四百七十條固規定：「借用人應於契約所定期限屆滿時，返還借用物；未
    定期限者，應於依借貸之目的使用完畢時返還之。但經過相當時期，可推定借用
    人已使用完畢者，貸與人亦得為返還之請求。借貸未定期限，亦不能依借貸之目
    的而定其期限者，貸與人得隨時請求返還借用物」。本件被告二人無償占用系爭
    土地及其上鐵皮屋，係基於使用借貸關係，已如前述，若無使用目的或使用期限
    之限制，原告雖得隨時請求返還，但在借貸契約合法終止前（民法第四百七十二
    條參照），究不得謂被告為無權占有，是原告本於民法第七百六十七條規定，請
    求被告返還系爭土地及其上鐵皮屋，並非有據。
六、原告既未依法終止其與被告之借貸契約，從而，其依民法第七百六十七條本於所
    有人之物上請求權，請求被告自系爭鐵皮屋騰空，並將附件所示土地返還原告，
    於法無據，應予駁回。原告之訴既經駁回，其假執行之聲請，因訴之駁回亦失所
    附依，應併予駁回之。
七、本件事證已臻明確，兩造其餘攻擊防禦方法，核與本件判決結果無影響，爰不一
    一論述，併此敘明。
八、結論：本件原告之訴為無理由，並依民事訴訟法第七十八條，判決如主文。
中　　　華　　　民　　　國　　九十一　　　年　　　三　　　月　　十五　　日
                              臺灣板橋地方法院民事第三庭
~B法　　　官　潘翠雪
右為正本係照原本作成
如對本判決上訴，須於判決送達後二十日內向本院提出上訴狀
中　　　華　　　民　　　國　　九十一　　　年　　　三　　　月　　十五　　日
~B法院書記官　王苑琦